臺灣高等法院刑事判決　　　　　　　　　九十一年度上易字第三二八一號
　　上　訴　人　臺灣板橋地方法院檢察署檢察官
　　被　　　告　丙○○　女　五.
　　選任辯護人　陳培豪律師
右上訴人，因被告侵占案件，不服臺灣板橋地方法院，九十一年度易字第一一七五號
，中華民國九十一年九月二十日第一審判決（起訴案號：臺灣板橋地方法院檢察署九
十年度偵字第一八九八九號）提起上訴，本院判決如左：
    主      文
原判決撤銷。
丙○○無罪。
    理      由
一、公訴意旨略以：被告丙○○（起訴書誤載為陳丙○○）係國泰人壽保險股份有限
    公司（下稱國泰人壽公司）之業務員，於民國八十六年間，為求業績表現，乃邀
    當時無業之唐林靜子（已死亡）參加「國泰美滿人生 202終身壽險」，保險期間
    自八十六年十月十六日起生效，為期二十年，保險費季繳新臺幣（下同）一萬零
    一百一十八元，嗣唐林靜子於八十七年二月間因病住院，依保險契約可領取保險
    金，該保險金均由國泰人壽公司簽發禁止背書轉讓，受款人為唐林靜子之支票，
    交由丙○○轉交唐林靜子，唐林靜子乃囑咐丙○○先支付其同額現金，再由丙○○將支票存入唐林靜子開設於中華商業銀行三重分行，帳號000000000
    0000號帳戶之中，俟支票兌現之後，丙○○即持唐林靜子上開帳戶之存摺印
    章，將同等金額轉入自己帳戶，而唐林靜子取得之現金或交丙○○代為繳納醫療
    費，或代為繳納保險費，或有其他用途，總計自八十七年六月十日起至九十年三
    月五日止，唐林靜子一共領取五十四筆計七十七萬二千一百五十元之保險金，丙○○均以上述之處理方式經手唐林靜子之保險金。嗣唐林靜子於九十年三月十九
    日病情危急，意識不清無法言語，直至同年四月九日因病死亡均無法行動，詎丙○○竟意圖為自己不法之所有，明知唐林靜子意識不清無法言語，乃趁其保管唐
    林靜子存摺印章之便，於九十年三月二十日（實係九十年三月十九日存入交換票
    據）將國泰人壽支付唐林靜子保險金三萬元之支票，存入唐林靜子上開帳戶，兌
    現之後於翌日將三萬元提領現金侵吞入己，並分別於三月十九日及四月十日自唐
    林靜子開設於彰化商業銀行三重埔分行，帳號0000000000號帳戶之中
，提領現金五千元及二千三百元侵吞入己，嗣經國泰人壽通知唐林靜子之兒女甲○○及乙○○○尚有死亡保險金未領，甲○○及乙○○○方知唐林靜子有上開各
    筆之保險給付，始悉上情。因認被告丙○○涉犯刑法第三百三十五條第一項之連
    續侵占罪嫌。
二、按犯罪事實應依證據認定之，無證據不得推定其犯罪事實；不能證明被告犯罪者
    ，應為無罪之諭知，刑事訴訟法第一百五十四條、第三百零一條第一項分別定有
    明文。而所謂認定犯罪事實之證據，係指足以認定被告確有犯罪行為之積極證據
    而言，如未發現相當證據，或證據不足以證明，自不能以推測或擬制之方法，以
    為裁判基礎；又告訴人之告訴，係以使被告受刑事訴追為目的，是其陳述是否與
    事實相符，仍應調查其他事實以資審認，始得為不利被告之認定，分據最高法院
    四十年度臺上字第八六號、五十二年度臺上字第一三○○號判例闡釋在案。再者
    ，刑事訴訟上證明之資料，無論其為直接證據或間接證據，均須達於通常一般人
    均不致於有所懷疑，而得確信其為真實之程度，始得據為有罪之認定，若其關於
    被告是否犯罪之證明未能達此程度，而有合理性懷疑之存在，致使無從形成有罪
    之確信，根據「罪證有疑，利於被告」之證據法則，即不得遽為不利被告之認定
    ，其以情況證據（即間接證據）斷罪時，尤須基於該證據在直接關係上所可證明
    之他項情況事實，本乎推理作用足以確證被告有罪，方為合法，不得徒憑主觀上
    之推想，將一般經驗上有利被告之其他合理情況逕予排除，此觀諸最高法院七十
    六年度臺上字第四九八六號、三十二年度上字第六七號判例意旨亦甚明顯。又刑
    法上侵占罪之成立，須意圖為自己或第三人不法之所有，而侵占自己持有他人之
    物者，為其構成要件，雖行為之外形各有不同，要必具有不法所有之意思，方與
    本罪之構成要件相符，最高法院十九年上字第一○五三號判例，亦足資參照。
三、訊據被告丙○○矢口否認有侵占犯行，辯稱：伊與唐林靜子感情至篤，唐林靜子
    因與其長子甲○○不睦，未與其子同住而為伊之房客，伊為求業績表現，並助唐
    林靜子生計，乃邀其參加國泰人壽「國泰美滿人生202終身壽險」，初期保費由
    伊代繳，其子均不知情，迨八十七年二月間唐林靜子因病住院治療，伊去找甲○○請代其母付保險費遭拒，適依保險契約可領取醫療保險金，由國泰人壽公司簽
    發禁止背書轉讓，受款人為唐林靜子之支票交被告轉交，自此唐林靜子均委託被
    告支付其同額現金，再由被告將禁止背書支票存入其開設於中華商業銀行三重分
    行之帳戶，待支票兌現後，再持唐林靜子上開帳戶之存摺、印章提領同額金額轉
    入自己帳戶，唐林靜子取得之現金則用以抵付保險費、醫療費等用途，以迄其亡
    故。九十年三月十九日國泰人壽公司發放醫療保險金，是日一早，伊到醫院向唐
    林靜子拿存款簿及印章以便至國泰人壽公司領取醫療保險金支票存入其帳戶，其
    表示先向伊墊借五千元，由其彰化銀行三重埔分行帳戶提領歸還，另九十年二月
    初墊借三萬元，亦表示由醫療保險金存入俟兌現後提領抵付，併將中華商業銀行
    三重分行，彰化銀行三重埔分行之存摺及印章交付被告辦理，伊並無逾越唐林靜
    子之授權範圍，亦與先前約定無異，何來侵占之有？再者，九十年四月八日下午
    三時許，唐林靜子之幼子唐星到被告家中，聲稱想學開車向被告之夫借一萬元，
    而唐林靜子之前已同意若有保險金入帳時，可從其帳戶中扣除款項，用以支付唐
    星之開銷，唐星亦知此事，被告之夫因病需醫療費用，因唐林靜子帳戶內金額不
    足，僅提領二千三百元，尚欠七千七百元至今仍未歸還，提款時亦不知唐林靜子
    已於四月九日過世，自無侵害繼承人利益之故意等語。
四、經查：
  (1)唐林靜子因病住進馬偕紀念醫院治療，於九十年三月十九日十一時四十分起病情
    惡化、神智不清、呼吸急促、血壓降低、全身發紺，並於下午十六時二十分從二
    樓病房轉至八樓病房；於同年三月二十日發生上消化道出血，病情更加惡化；於
    同年三月二十二日裝上呼吸器，神智已全然昏迷，當然無法言語，迄至同年四月
    九日上午十時二十分死亡等情，此有馬偕紀念醫院回函、病歷資料、護理紀錄及
    診斷證明書、死亡證明書等文件附卷可稽。則被告丙○○自八十七年六月十日起
    至九十年三月十九日上午十一時前，所為代唐林靜子領取國泰人壽醫療保險金，
    存入其帳戶待兌現後再提款用以抵付保險費、醫療費等用途，共計五十四筆七十
    七萬二千一百五十元及最後一筆於九十年三月十九日向國泰人壽領取醫療保險費
    三萬元亦存入唐林靜子設於中華商業銀行三重分行之帳戶，此有該行存款明細分
    戶帳、國泰人壽公司保戶保險金給付明細表在卷可稽，業經公訴人認定均係基於
    唐林靜子之授權，如係遭被告侵占，則歷時二年九個月期間，唐林靜子應無繼續
    委託被告代為處理保險金提付事宜，此部分事實顯無法成立侵占罪，業經公訴人
    不另為不起訴處分，並於本案起訴書內一併詳為說明，合先敘明。
  (2)唐林靜子參加「國泰美滿人生 202終身壽險」其子原均不知情，業據甲○○、乙○○○、唐邦傑、唐星在原審偵審中分別供述在卷，則有關唐林靜子投保事宜，
    均由被告為其代勞，應屬可信。唐林靜子既係於九十年三月十九日十一時四十分
    始病情惡化，在此之前尚無從證明其意識不清，而國泰人壽公司於九十年三月十
    九日發放唐林靜子之醫療保險金三萬元支票一紙，被告一如往例代唐林靜子取款
    ，乃於是日早上前來醫院取其存款簿及印章，以便領取支票存入其帳戶，並依先
    前之例俟兌現後提領存款抵付墊借款，已如前述，雖被告對唐林靜子向其借三萬
    元之時間，而由九十年三月十九日所領取國泰人壽公司醫療保險金抵付，其先後
    供述不盡一致，要係依慣例所為，時間記憶模糊所致，尚難據此推定其提領三萬
    元非抵付先前墊借之款而係侵吞入己。
  (3)再者，被告於九十年三月十九日早上向唐林靜子取其中華商業銀行存摺及印章，
    用以取領國泰人壽公司之醫療保險金支票存入其帳戶，苟當時唐林靜子未向被告
    另借五千元，唐林靜子何以會將其彰化銀行三重埔分行存摺（當時存款餘額為七
    千三百四十三元）及印章交付被告用以提領抵付，被告所辯九十年三月十九日在
    彰化銀行三重埔分行提領五千元係用以抵付唐林靜子之借款亦屬可信。另被告又
    於九十年四月十日自唐林靜子上開帳戶提領二千三百元亦係用以抵付唐林靜子之
    子唐星向其借款一萬元之一部分，此觀諸證人唐星於偵查中即證稱確有向被告借
    款一萬元之事實（九十年度發查字第二０一號偵查卷第九六頁），續於原審訊問
    時證稱：「一萬元是我為了要學開車而向被告借的，也是被告直接在她家拿給我
    的，當時被告告訴我說因為我媽沒有什麼錢，所以她就先借給我，被告跟我媽是
    好朋友」、「我媽曾經告訴我保險費都是被告付的，所以她們雙方有約定，領到
    錢之後是用來繳醫藥費及她的生活費，一部分也給被告，我媽也告訴我哪天她如
    果死了，她會留下一筆錢給我和二哥」等語（原審九十一年六月十七日訊問筆錄
    ）。足證證人唐星於唐林靜子生前曾向被告借款一萬元，而唐林靜子曾表示其領
    得保險金用於支付醫藥費及生活費，並會將死亡給付之保險金留給證人唐星及唐
    邦傑。因此，被告於唐林靜子死亡後第二天，即從唐女帳戶內提領二千三百元，
    用以歸還先前唐星之借款，該行為類似於「將屬於唐星之款項提領用以清償唐星
    之債務」，尚難認被告有何不法所有之意圖。揆諸前揭判例意旨，即與侵占罪之
    構成要件不合，即難繩以該條之罪，此外，復查無其他積極證據足認被告有侵占
    犯行，自難以告訴人推測之詞而為被告不利之認定，被告犯罪即屬不能證明，自
    應為無罪之諭知。
五、原審疏未詳予推求被告係因唐林靜子因病住院行動不便，依其慣例為其代領醫療
    保險金存入其帳戶，提領之款項或用以抵付墊借之款，或給予唐林靜子作為生活
    費用等用途，持之有年，均相安無事，竟獨對中華商業銀行三重分行九十年三月
    二十一日提領之三萬元（此存款係同年三月十九日存入之醫療保險金支票）及彰
    化銀行三重埔分行九十年三月十九日提領之五千元認係私吞款項而以侵占罪論科
    ，尚有未當，公訴人上訴意旨徒憑告訴人甲○○、乙○○○（均不知其母有參加
    國泰人壽終身壽險）之請求，未探求被告與唐林靜子間之關係，遽謂原審量刑過
    輕，指摘原判決之裁量權，雖無理由，但原判決既有可議，自屬無從維持，應予
    撤銷改判，被告犯罪即屬不能證明，爰諭知無罪之判決。
據上論斷，應依刑事訴訟法第三百六十九條第一項前段、第三百六十四條、第三百零
一條第一項判決如主文。
本案經檢察官呂丁旺到庭執行職務。
中    華    民    國    九十一    年    十二        月    三十一        日
                        臺灣高等法院刑事第十庭
                            審判長法  官  溫  耀  源
                                  法  官  林  銓  正
                                  法  官  黃  金  富
右正本證明與原本無異。
不得上訴。
                                  書記官  江  采  廷
中    華    民    國    九十二    年      一        月      三          日
